【裁判字號】    96,上易,111
【裁判日期】    970326
【裁判案由】    返還租賃土地
【裁判全文】
臺灣高等法院高雄分院民事判決         96年度上易字第111號
上  訴  人  丙○○
訴訟代理人  楊櫻花律師
被上訴人    乙○○
上列當事人間請求返還租賃土地事件，上訴人對於民國96年2 月
12日台灣屏東地方法院95年度訴字第499 號第一審判決提起上訴
，本院於97年3月12日言詞辯論終結，判決如下：
    主  文
原判決除確定部分外廢棄。
上開廢棄部分，被上訴人在第一審之訴及假執行之聲請均駁回。
第一、二審訴訟費用除確定部分外，由被上訴人負擔。
    事實及理由
一、被上訴人經合法通知，未於言詞辯論期日到場，核無民事訴
    訟法第386 條所列各款情形，爰依上訴人之聲請，由其一造
    辯論而為判決。
二、被上訴人主張：上訴人丙○○於民國（下同）94年9月1日向
    原告承租坐落於屏東縣麟洛鄉○○段950地號、面積1377.2
    平方公尺，同段960地號、面積3943.65平方公尺之土地（下
    稱系爭土地），交予其夫即原審共同被告柯富祥作為豬舍使
    用，約定租金每月新台幣（下同）3萬5千元，租押金21萬元
    ，租期自94年9月至95年2月底止，約定於租期屆滿時，除經
    被上訴人同意繼續出租外，應將租賃房屋按原狀遷空交還。
    惟95年1 月間有訴外人甲○○欲購買上開豬舍，經被上訴人
    詢問上訴人等無意優先承買後，始與陳鶴文訂立買賣契約，
    約定應於95年3 月31日前辦理移交。詎上訴人等租期屆滿後
    ，復以子女畢業在即，轉學不便為由，要求至6 月學期結束
    再遷出；被上訴人亦同意與其續約至95年6 月30日，並與陳
    鶴文協議同意延至上開期日前交付買賣標的物。然上訴人等
    屆期又以找不到理想豬舍為由，拖延拒不交還系爭土地，致
    被上訴人無法履行買賣契約交付義務，經原審以95年度屏調
    字第83號調解成立，被上訴人除需返還已收受款項外，更須
    再給付陳鶴文50萬元之違約金以解除買賣契約。上訴人等自
    租約終止後拒不返還系爭土地，復自95年3 月起即未給付租
    金，妨害被上訴人之使用收益，迄至95年11月止積欠租金31
    萬5千元；被上訴人本同意如上訴人搬遷，即將押租金返還
    上訴人，惟因上訴人始終沒有搬遷，故而未將押租金返還上
    訴人。依兩造簽訂之租賃契約第6 條，上訴人不即時遷讓交
    還房屋，被上訴人每月得向其請求按租金5 倍計算之違約金
    ，惟被上訴人考量上訴人亦有其難處苦衷，乃酌量請求10萬
    元違約金，又上訴人因遲不履行其租賃物返還義務，致被上
    訴人須賠償訴外人甲○○50萬元，上訴人及柯富祥自應返還
    等情。爰依租賃關係債務不履行及不當得利之法律關係，求
    為命：(一)上訴人應返還系爭土地及給付被上訴人欠租31萬5
    千元，暨自95年12月起至返還系爭土地止，以每月3 萬5 千
    元計算之賠償金；(二)上訴人及柯富祥應連帶給付被上訴人60
    萬元。（原審判決上訴人及柯富祥應將系爭土地返還被上訴
    人。上訴人或柯富祥應給付被上訴人31萬5,000 元，及自95
    年12月起至返還土地日止，按月給付被上訴人3 萬5,000 元
    。任一上訴人或柯富祥為給付時，其他一人於其給付範圍內
    免除其給付責任。上訴人或柯富祥應給付被上訴人60萬元，
    任一人為給付時，另一人於其給付範圍內免除其給付責任）
    。被上訴人答辯聲明：(一)上訴駁回。(二)第二審訴訟費用由上
    訴人負擔。
三、上訴人則以：95年3 月份租金，被上訴人已承諾不必給付，
    且被上訴人沒有損害60萬元，又原審判決後，上訴人已於96
    年3月25日返還系爭土地，故上訴人應給付被上訴人自95年4
    月1日至96年3月25日止之租金或相當於租金之不當得利共11
    個月又25日共41萬4,167元（35000×11＋35000×25/30）。
    又原審判決後，上訴人已清償40萬9,500 元，且被上訴人積
    欠上訴人之押租金21萬元尚未返還，因上訴人已將系爭土地
    返還，則上訴人之押租金返還請求權已得行使，上訴人主張
    抵銷等語，資為抗辯。並於本院上訴聲明：(一)原判決除確定
    部分外廢棄。(二)被上訴人在第一審之訴駁回。(三)第一、二審
    訴訟費用由被上訴人負擔。
四、兩造不爭執事項：
  (一)兩造間於94年9月1日訂立房屋租賃契約書，由上訴人向被上
    訴人承租中元牧場（即養豬場），租賃期間6個月，自94年9
    月1日起至95年2月底屆滿。
  (二)95年4 月19日兩造又訂立租賃契約，租賃物：屏東縣麟洛鄉
    ○○段950、960號土地（即原先中元牧場），租期自95年4
    月19日起至95年6 月30日止。
  (三)94年9 月間上訴人有給付被上訴人押租金21萬元。
  (四)上訴人所飼養之豬隻因被上訴人聲請法院拍賣得款40萬9,50
    0元，已經96年3月13日被上訴人收取。
  (五)上訴人已於96年3 月25日將系爭土地返還被上訴人。
  (六)95年12月至96年3 月25日上訴人返還土地為止，損害金為13
    萬4,167 元。
五、兩造爭執事項：(一)被上訴人得請求上訴人給付之租金或相當
    於租金之不當得利為多少？(二)被上訴人請求上訴人給付違約
    金10萬元及損害賠償50萬元共60萬元，是否有理由？(三)上訴
    人主張抵銷後，被上訴人可得請求上訴人及柯富祥之金額為
    多少？
  (一)被上訴人得請求上訴人給付之租金或相當於租金之不當得利
    為多少？
  1.稱租賃者，謂當事人約定，一方以物租與他方使用、收益，
    他方支付租金之契約；承租人應依約定日期，支付租金。民
    法第421 條、第439 條前段定有明文。又按依不當得利法則
    ，請求返還不當得利，以無法律上之原因而受利益，致他人
    受損害為要件。而無權占有他人土地，可能獲得相當於租金
    之利益，為社會通常之觀念。經查，上訴人已無合法占有使
    用系爭房屋之權源，業如前述，其無權占有他人房屋，受有
    相當於租金之利益，而使他人受有相當於租金之損害，被上
    訴人自得請求相當於租金之不當得利。又上訴人為契約當事
    人本即負有給付租金之義務，且其為間接占有人，亦受有相
    當於租金之不當得利，而柯富祥為直接占有人，亦同有上開
    義務，是渠等均有給付之責。
  2.查，兩造於94年9 月1 日簽訂租賃契約，租期自94年9 月至
    95年2 月底止，租金每月3 萬5,000 元，租期屆滿後上訴人
    仍占有使用系爭土地，兩造又於95年4 月19日簽訂租賃契約
    ，租期自95年4 月19日至95年6 月30日止，租期屆滿後上訴
    人仍繼續占用系爭土地，96年3 月25日上訴人始將系爭土地
    返還被上訴人，為兩造所不爭執，並有土地租賃契約可稽（
    原審卷第6 至8 頁、10、11頁）。而上訴人自95年3 月至6
    月租金及租期屆滿後之95年7 月至返還土地96年3 月25日相
    當於租金之不當得利未給付被上訴人之事實，為兩造所不爭
    執，依此計算，上訴人應給付被上訴人之金額為44萬9,167
    元（35000 ×12＋35000 ×25/30 ＝449,167） 。上訴人辯
    稱：95年3 月份租金，被上訴人已承諾不必給付云云，為被
    上訴人否認，而上訴人提出被上訴人所寄屏東勝利路郵局第
    00294 號存證信函，亦僅記載原租賃契約95年3 月30日到期
    時，台端（即上訴人）即應將土地交還還等語。此外，上訴
    人又不能舉證以實其說，上訴人所辯應無可採。
  (二)被上訴人請求上訴人給付違約金10萬元及損害賠償50萬元共
    60萬元，是否有理由？
  1.查兩造於95年4 月19日簽訂之租賃契約，並無違約金之約定
    ，為兩造所不爭，並有該土地租賃契約可稽（原審卷第10、
    11頁）。則被上訴人主張上訴人於95年6 月30日租期屆滿，
    未將租賃物遷讓交還被上訴人，請求10萬元違約金，尚屬無
    據，不應准許。
  2.被上訴人主張其因上訴人遲未搬遷致其無法如期交付系爭土
    地予訴外人甲○○，而須賠償50萬元等情，雖據其提出原審
    95年度屏調字第83號調解筆錄影本1 件為證。惟觀之證人甲
    ○○證稱：「（問：賠償50萬元如何得來？）雙方講好就可
    以了」、「（問：有何依據？）因為我有利息還有代書等很
    多費用，被上訴人應該要賠償我的」、「（問：請詳述內容
    及金額？）因為被上訴人拿了我530 萬元經過了將近一年的
    時間，如果我將錢放在銀行還有利息可以拿，還有律師的費
    用，因為當初被上訴人沒有辦法將土地給我，所以我要請律
    師、代書去處理，所以我與被上訴人之間就達成共識」、「
    （問：這些支出有無單據？）應該沒有」、「（問：你剛才
    所述買賣價金530 萬元部分賠償部分有利息，利息是多少？
    ）我忘記了」等語，惟查上訴人遲未搬遷致被上訴人無法如
    期交付系爭土地予訴外人甲○○，甲○○受如何之損害致被
    上訴須賠償50萬元，均未據被上訴人舉證以實其說，再參以
    被上訴人果有給付訴外人甲○○50萬元損害賠償金，何以原
    審95年度屏調字第83號調解筆錄並未記載，足見證人上開證
    言，並不能證明與事實相符而不可採。被上訴人請求上訴人
    賠償50萬元損害，亦屬無據。
  (三)被上訴人可請求上訴人返還金額為多少？
    查上訴人應給付被上訴人之金額為44萬9,167 元已如前述，
    惟94年9 月間上訴人給付被上訴人押租金21萬元，及上訴人
    所飼養之豬隻因被上訴人聲請法院拍賣得款40萬9,500 元，
    已經96年3 月13日被上訴人收取，為兩造所不爭。上訴人主
    張抵銷後，被上訴人已無餘額可向上訴人請求。
六、綜上所述，被上訴人請求上訴人給付，為無理由，不應准許
    。原審判命上訴人給付，自有未洽。上訴意旨指摘原判決不
    當，求予廢棄改判，為有理由。自應由本院予以廢棄改判，
    如主文第2 項所示。
七、據上論結，本件上訴為有理由，依民事訴訟法第450 條、第
    78條、第463條、第385條第1項前段，判決如主文。
中    華    民    國    97    年    3     月    26    日
                            民事第五庭
                                審判長法官  蔡明宛
                                法      官  魏式璧
                                法      官  曾錦昌
以上正本證明與原本無異。
本件不得上訴。
中    華    民    國    97    年    3     月    26    日
                                書  記  官  梁美姿


司法院資訊處製作；財團法人民間司法改革基金會備份。
